臺灣高等法院高雄分院民事判決　　　　　　94年度上字第87號
上　訴　人　保証責任澎湖縣第一信用合作社
法定代理人　甲○○
訴訟代理人　程學文律師
被　上訴人　丁○○
訴訟代理人　乙○○
訴訟代理人　丙○○
上列當事人間因清償債務事件，上訴人對於中華民國94年4 月28
日臺灣澎湖地方法院93年度訴字第23號第一審判決提起上訴，本
院於94年9 月14日辯論終結，判決如下：
    主  文
上訴駁回。
第二審訴訟費用由上訴人負擔。
    理  由
一、上訴人起訴主張：乙○○（即第一審共同被告，業經判決敗
    訴確定）於民國（下同）92年3 月17日（原審判決誤載為92
    年3 月7 日）邀同被上訴人及丙○○、呂清安等人為連帶保
    證人，向上訴人借款新臺幣（下同）2,900,000 元，（下稱
    系爭借款）約定於93年4 月17日清償，利息以週年利率4.5%
    計算，每月繳息1 次，若未按月付息，全部借款視為到期，
    若遲延履行，除按上開利率計息外，逾期在6 個月以內者，
    加計按上開利率10％，超過6 個月部分，加計按上開利率20
    ％之違約金。詎乙○○自93年2 月16日以後，即未正常繳息
    ，全部借款視為到期，尚有2,900,000 元之本金及自93年2
    月17日起算之遲延利息、93年4 月30日起算之違約金未清償
    。爰依消費借貸及連帶保證法律關係，訴請乙○○與被上訴
    人連帶給付2,900,000 元，及自93年2 月17日起至清償日止
    ，按週年利率4.5%計算之利息，並自93年4 月30日起至清償
    日止，逾期在6 個月以內者，按上開利率10% ，超過6 個月
    部分，按上開利率20% 計付之違約金。
二、被上訴人則以：被上訴人僅知道75年間乙○○向上訴人借貸
    800,000 元，並設定房地抵押之事，嗣後提高借款額度、逐
    年換單之事，均不知情。被上訴人並未擔任系爭借款之連帶
    保證人，乙○○未經許可盜蓋其印章在借據上，上訴人從未
    找被上訴人辦理對保手續。被上訴人既不知情，自不應就系
    爭借款負責等語資為抗辯。
三、原審就乙○○部分為上訴人全部勝訴之判決（乙○○未上訴
    ），駁回其對被上訴人部分之請求，上訴人不服，提起上訴
    ，請求：(一)原判不利上訴人部分廢棄。(二)被上訴人應與乙○
    ○連帶給付上訴人2,900,000 元，及自93年2 月17日起至清
    償日止，按週年利率4.5%計算之利息，並自93年4 月30日起
    至清償日止，其逾期在6 個月以內者，按上開利率10% ，其
    逾期在6 個月以上部分，按上開利率20% 計算之違約金。被
    上訴人則請求駁回上訴。
四、兩造不爭執之事實：(一)、乙○○於92年3 月7 日向上訴人借
    款2,900,000 元，約定於93年4 月17日清償，利息以週年利
    率4.5 ％計算，每月繳息1 次，若未按月付息，全部借款視
    為到期，又乙○○若遲延履行，除按上開利率計息外，逾期
    在6 個月以內者，加計按上開利率10% ，超過6 個月部分，
    加計按上開利率20% 之違約金，而乙○○自93年2 月16日起
    ，即未正常繳息。經核算結果，尚有2,900,000 元之本金及
    自93年2 月17日起算之遲延利息、93年4 月30日起算之違約
    金未清償。(二)、本件緣起於乙○○於75年向上訴人借貸800,
    000 元，並以被上訴人所有之房地設定抵押，當時被上訴人
    知情。但嗣後乙○○向上訴人爭取提高借款額度，於82年10
    月8 日向上訴人借貸4,700,000 元，嗣後逐年換單，並於84
    年5 月31日將之拆成兩筆借款，金額各為2,900,000 元、1,
    800,000 元，系爭借款即上述2,900,000 元之借款，逐年換
    單至今。(三)、系爭借據連帶保證人欄之「丁○○」印章為真
    正，「丁○○」簽名則為乙○○所簽。被上訴人並未親自辦
    理對保手續。(四)上訴人曾多次以被上訴人為債務人聲請核發
    支付命令，經以被上訴人或以乙○○名義之印章，在送達證
    書上「本人」或「同居人」欄上蓋章收受。
五、本院判斷：
  (一)系爭借款之借據上連帶保證人「丁○○」之印章是否遭盜蓋
    ：
    (1)乙○○陳稱：系爭借據上之「丁○○」印章係其擅自盜蓋
      ，丁○○不知情，借據上「丁○○」之簽名係其代簽等語
      ，徵諸證人即乙○○之妹婿呂清安於另案（原審法院93年
      度訴字第22號）證述：伊於82年間有擔任該筆4,700,000
      元借款之連帶保證人，去對保時，丁○○的印章已經蓋好
      ，當時不知道丁○○是否同意擔任連帶保證人的事，但後
      來要繳利息時，乙○○一直來哭訴，說沒有錢繳，也不敢
      讓丁○○知道，伊才知道丁○○不知情，伊還借1,000,00
      0 元給乙○○處理此事，乙○○至今尚未還錢等語（原審
      卷(一)第114-115頁）；及該「丁○○」印章於82年10月8日
      申請印鑑證明之手續，係乙○○之妹丙○○受乙○○請託
      代為處理，丁○○並未親自授權填寫委任書等情，亦據證
      人丙○○供述在卷（原審卷(一)第116-117 頁），並有澎湖
      縣馬公市戶政事務所函覆之丁○○82年10月8 日印鑑證明
      申請書及委任書影本可稽（原審卷(一)第121-123 頁）；上
      訴人亦承認被上訴人從未親自辦理對保手續等情（原審卷
      (二)第15頁），認被上訴人主張該印章係遭盜蓋，其對擔任
      連帶保證人一事不知情一節，應堪採信。
    (2)上訴人主張藍丁貴（上訴人前主席）趙秀雄（上訴人前放
      款課經理）在台灣澎湖地方法院檢察署93年度他字第52號
      偽造文書等案證述被上訴人曾因借款之事至上訴人處所爭
      執，且乙○○向檢察官自首盜用印章，亦經以無證據佐證
      而為不起訴處分，可證乙○○並無盜用印章之情事等情，
      惟藍丁貴在該偽造文書案偵查中證稱丁○○與李毓璋（已
      死亡）到藍丁貴辦公室那天，李毓璋拍桌說要借600 萬元
      ，丁○○沒有講話（原審卷(二)第49頁背面影印筆錄），依
      該證詞僅能證明丁○○當天在場，不能證明被上訴人有同
      意當系爭借款之連帶保證人。另趙秀雄雖證稱抵押房子所
      有人有參與討論，惟其於檢察官最初訊問時稱不曉得4,70
      0,000 元一事，爾後又表示對這筆貸款有印象是因為這筆
      貸款常常不按時繳息等語（原審卷(二)第50頁背面、第51頁
      、影印筆錄），按銀行貸款案件不按時繳息者應不在少數
      ，為何其對本件82年間有所發生之事情，經過約10年（證
      人於93年11月間應訊作證）猶能多所描述，殊值懷疑，又
      證人並未能說明丁○○當天在場扮演何角色，亦未能證明
      丁○○有同意擔任系爭借款之連帶保證人或其後逐年換單
      亦同意擔任連帶保證人之事實，況被上訴人抗辯該次到上
      訴人處不是為了借款，是因為了支票存款不足紅單的事，
      所以才很生氣去理論。（原審卷(二)第65頁），參以丙○○
      稱李毓璋與我是兄妹關係，丁○○是毓璋的妹婿，李毓璋
      當澎湖縣議員與合作社（上訴人）交情很好，伊當李毓璋
      的助理，系爭借款，實際借款人是李毓璋，因李毓璋當議
      員的關係與上訴人經理趙秀雄交情不錯，趙秀雄說借款要
      有不動產抵押，因李毓璋沒有不動產可以當抵押，李毓璋
      就跟乙○○說只要借兩個月，請她拿丁○○的房子為抵押
      借款，乙○○想只要借貸兩個月且基於親情關係，就拿我
      姊夫丁○○的不動產去抵押，也親自去辦理借款手續，因
      為丁○○出海捕魚，根本不知道他的不動產已經被設定抵
      押借錢，同時乙○○也沒有告訴丁○○有拿他的不動產去
      借款抵押。這樣過了10多年也換單10多次，合作社也沒有
      通知丁○○去辦理對保。後來是因為合作社經理、主席都
      換人，不同意這樣繼續不對保要丁○○出面，這件事情才
      曝光等語（本院卷第46、60頁）及藍丁貴、趙秀雄就系爭
      借款時分任上訴人主席、放款課經理，對於系爭借款以被
      上訴人為連帶保證人，丁○○從未親自到場辦理並簽名，
      上訴人亦未找被上訴人辦理對保手續，有違上訴人內部之
      「授信案件審核作業要點注意事項」規定，證人為規避系
      爭借款之責任，其所為證詞不免偏頗，為不可採，不能執
      為認定被上訴人知悉且同意擔任系爭借款之連帶保證人。
    (3)乙○○因盜用丁○○印章為系爭借款之連帶保證人，向台
      灣澎湖地方法院檢察署檢察官自首偽造文書，雖未經檢察
      官認有足夠之犯罪嫌疑而為不起訴處分，並質疑其自首之
      動機，有不起訴處分書可稽（原審卷(二)第52至54頁），查
      乙○○93年8 月4 日自首狀載（原審卷(一)第22頁）：乙○
      ○以偽造文書之方式擅將抵押權之額度提高並偽造被上訴
      人為債務之連帶保證人，長久以來俱由胞兄李毓璋繳納利
      息，李毓璋死後則由胞妹乙○○、妹婿呂清安代繳利息，
      加以上訴人從未要求被上訴人對保，以致被上訴人始終被
      矇在鼓裡。迄至93年7 月間，因上訴人內部改組堅持必須
      被上訴人到場對保，始准予繼續換單，加上其胞妹乙○○
      、妹婿呂清安又已無力代繳利息，於是上訴人業於93年7
      月間聲請拍賣抵押物，致使乙○○認其無法再隱瞞被上訴
      人關於其盜蓋印章借款之相關事實，而於93年8 月4 日具
      狀向臺灣澎湖地方法院檢察署自首。經查，系爭借款於李
      毓璋死後由乙○○、呂清安代繳利息一事，業據證人呂清
      安於另案（原審法院93年度訴字第22號）證稱：其為了確
      保被上訴人家庭和諧，拿了好幾次的錢給乙○○去繳利息
      ，以免被被上訴人知道（原審卷(二)第115 頁）。核呂清安
      所述與乙○○自首狀所載情形相符，乙○○至93年8 月4
      日始具狀向臺灣澎湖地方法院檢察署自首，無悖於常理，
      又乙○○向檢察官自首盜用雖經不起訴處分，然刑事責任
      係以訴追被告之犯罪行為為目的，採實質真實發現主義，
      檢察官係於依偵查所得之證據足認被告有犯罪嫌疑時，始
      應提起公訴，如認犯罪嫌疑不足時，即應為不起訴處分，
      且被告之自白不得作為有罪判決之唯一證據，與民事訴訟
      係著重舉證責任之分配，依優勢證據原則審酌當事人是否
      就其有利事實盡其舉證責任，而基於全辯論意旨及調查證
      據之結果為判斷之論證方式，並不完全相同。故檢察官於
      不起訴處分所為之判斷，尚難拘束民事庭之獨立判斷。本
      院審酌乙○○自首盜用丁○○印章之緣由動機及上開(1)(2)
      項之論述，認系爭借款借據上連帶保證人欄「丁○○」印
      文係乙○○所盜蓋，被上訴人對於系爭借款任連帶保證人
      並不知情。
  (二)丁○○之印章遭乙○○盜蓋，被上訴人應否依表見代理之規
    定負授權人責任。
    (1)按由自己之行為表示以代理權授與他人，或知他人表示為
      其代理人而不為反對之表示者，對於第三人應負授權人之
      責任。但第三人明知其無代理權或可得而知者，不在此限
      ，民法第169條定有明文。又民法第169條關於由自己之行
      為表示以代理權授與他人者，對於第三人應負授權人之責
      任之規定，原以本人有使第三人信為以代理權授與他人之
      行為，為保護代理交易之安全起見，有使本人負相當責任
      之必要而設，故本人就他人以其名義與第三人所為之代理
      行為，應負授權人之責任者，須以他人所為之代理行為，
      係在其曾經表示授與他人代理權之範圍內為其前提要件，
      ，且由自己之行為表示以代理權授與他人者，對於第3 人
　　　應負授權人之責任，必須本人有表見之事實，足使第3 人
　　　信該他人有代理權之情形存在，始足當之。查乙○○稱伊
  　　家人不管是印鑑或是普通印章都是放在一起，由伊保管等
    　語（本院卷第47頁），被上訴人固曾至上訴人處，但不能
      證明其有洽談及同意任系爭借款為連帶人已如前述，上訴
      人主張被上訴人印章除由其妻乙○○保管外，更曾至上訴
      人營業處所洽談放款額度等事項，已然構成「由自己之行
      為表示以代理權授與他人」之授權外觀，應負授權人責任
      云云，自有誤會。
　　(2)民法第169 條後段所謂知他人表示為其代理人而不為反對
  　　之表示者，係指知他人表示為其代理人而與相對人為法律
    　行時，原即應為反對之表示，使其代理行為無從成立，以
      保護善意之第3 人，竟因其不為反對之意思表示，致第3
      人誤認代理人確有代理權而與之成立法律行為，自應負授
      權人之責任者而言。如於法律行為成立後，知其情事而未
      為反對之表示，對業已成立之法律行為已不生影響，自難
      令負授權人之責任（最高法院86年度台上字第1199號判例
      參照）。按表見代理之成立，有「由自己之行為表示以代
      理權授與他人」及「知他人表示為其代理人而不為反對之
      表示者」二種情形。前者，必須本人有表見之事實，足使
      第3 人信該他人有代理權之情形存在，始足當之，且須以
      他人所為之代理行為，係在其曾經表示授與他人代理權之
      範圍內為其前提要件，單以印章交付他人委託辦理特定事
      項時，就該特定事項外之其他事務，縱該他人有持該印章
      為法律行為之外觀情事，並不當然即可認本人應負表見代
      理人之責任；在後者，所謂本人知他人為其代理人而不為
      反對之意思表示之時點，應以本人在該代理人為法律行為
      前既已知悉，而仍不為反對之意思表示為限，以規範本人
      在應為反對表示時竟不為表示之疏失，藉以保障交易安全
      （同時則以但書將第3 人明知或可得而知之情形為除外規
      定，蓋此時第3 人已可認非善意而仍願與之交易，自無保
      護之必要），此亦與誠信原則相符，故如本人係在他人自
      陳為其代理人而從事法律行為成立後，始知該他人有所謂
      代理之情事，則該他人所為之法律行為既已成立，與之交
      易之第3 人權益之保護，應屬民法第110 條、第170 條及
      第171 條所規定由無代理權人自負損害賠償責任，或由本
      人嗣後藉承認使其法律行為發生效力之範疇，要與表見代
      理所欲規範之意旨及目的不同，自無再藉表見代理規定為
      保護之必要。換言之，表見代理係指在法律行為成立前本
      人有一定之作為或不作為，而使交易之第3 人有誤信之可
      能，為保護交易安全，並使本人就其一定之作為或不作為
      ，負其法律上之責任之制度，如在法律行為成立後，該法
      律行為即屬無權代理之行為，應藉由無權代理人自負其責
      或經本人同意之補正，以規範其法律效果，此時，縱本人
      有上開之作為或不作為，均無使本人負授權人責任之必要
      ，以釐清有權代理、表見代理及無權代理三種法律型態之
      區別實益。上訴人以最高法院93年台上字第379 號、89年
      台上字第2348號判決為例，執認本人應負表現代理責任者
      ，包括於當法律行為發生後有表現事實者亦當之云云，經
      核各該事例與本件事實不同，揆諸上揭說明，上訴人所指
      ，自無足取。
    (3)上訴人主張被上訴人於系爭借款逐年換單期間，就上訴人
      因系爭借款於87年未如期清償，且未辦理換單手續，而對
      被上訴人及乙○○，依督促程序聲請核發支付命令程序中
      ，即曾親自收受支付命令，而知悉本件借款並且擔任保證
      人之事實，參照最高去院89年台上字第2348號及93年台上
      字第379 號判決意旨認該當法律行為發生前或後，有表見
      之事實存在，本人即應負表見代理之責任等語。查原法院
      87年度促字第678 、679 號支付命令，雖係以「丁○○」
      名義之印章在「本人」欄上蓋用收受（原審卷(二)26、29頁
      ）其餘支付命令則均係由乙○○以同居人資格蓋章收受（
      原審卷(二)第30至33頁），另法院送達證書送達方法欄，固
      亦有本人欄及同居人、受僱人欄之區隔，惟據乙○○稱伊
      家人不管是印鑑或是普通印章都是放在一起，由伊保管，
      87年度促字第678 、679 號支付命令的送達證書上丁○○
      印文，是伊拿丁○○的印章給郵差蓋的，丁○○不知道這
      件事，另同案號支付命令送達伊之送達證書（原審卷(二)第
      27、28頁），亦是伊拿丁○○的印章給郵差蓋的，「夫代
      」這兩個字不是我寫的。郵差也沒有說一定要拿誰的印章
      蓋，所以我就拿我先生丁○○的印章來蓋（本院卷第47、
      48頁）。按該送達證書係由郵務人員代為送達時所製作，
      而一般人於收受送達文書之時，如係持應受送達人之印章
      簽收，即係蓋用於本人簽收一欄，郵務人員並不查驗國民
      身分證，核對持應受送達人之印章簽收者，是否即為本人
      ，如係持他人之印章簽收，則蓋用於代收一欄，並詢明與
      應受送達人之身分關係而註記於其上，此為一般人之經驗
      事實，此種簽收情狀僅足以表彰收受送達時所使用印章上
      之姓名與應受送達人間之同一性及判別依據，並不足以確
      認持用該印章交與郵務人員者，即係與該印章上姓名所示
      之人相同，此情在一般之掛號信之送達與郵務送達法院文
      書（除非有特別註明不得由夫或妻代為收受者除外）並無
      不同，被上訴人否認有簽收上開支付命令，而係由乙○○
      持被上訴人印章交郵務人員蓋用，被上訴人並不知情，已
      如前述，其他上訴人亦未能舉證證明被上訴人確有親自收
      受該支付命令之事實，上訴人主張系爭借款未清償，其後
      聲請核發支付命令，被上訴人曾親自收受支付命令，知悉
      系爭借款並擔任連帶保證人之事實，被上訴人應負表見代
      理之責任，自非可採。
    (4)至上訴人未要求被上訴人親自對保，與上訴人內部規定之
      「授信案件審核作業要點注意事項」不合，與被上訴人是
      否成立表見代理，乃屬二事，被上訴人固不得以此事實為
      據，主張不負表見代理責任，但被上訴人並未至上訴人洽
      商系爭借款並同意擔任連帶保證人，其後亦未收受上述支
      付命令，均如前述，被上訴人抗辯不負表見代理責任，自
      屬可採。
六、綜上所述，被上訴人因印章被盜用亦無表見代理之事實，上
    訴人請求被上訴人應負連帶清償責任為自屬無據。原審就此
    部分為上訴人敗訴之判決，核無違誤。上訴意旨指摘原判決
    此部分不當，求予廢棄為無理由，應予駁回。
據上論結，本件上訴為無理由，依民事訴訟法第449 條第1 項、
第78條，判決如主文。
中　　華　　民　　國　　94　　年　　9 　　月　　28　　日
                            民事第六庭
                                審判長法官  許明進
                                法      官  李炫德
                                法      官  張明振
以上正本證明與原本無異。
如對本判決上訴，須於判決送達後20日內向本院提出上訴狀，其
未表明上訴理由者，應於上訴後20日內向本院提出上訴理由書（
均須按他造當事人之人數附繕本）。上訴時應提出委任律師或具
有律師資格之人之委任狀，並依附註條文規定辦理。
中　　華　　民　　國　　94　　年　　9 　　月　　29　　日
                                書　記　官  彭筱瑗
附註：
民事訴訟法第466條之1 ：
對於第二審判決上訴，上訴人應委任律師為訴訟代理人，但上訴
人或其法定代理人具有律師資格者，不在此限。
上訴人之配偶、三親等內之血親、二親等內之姻親，或上訴人為
法人、中央或地方機關時，其所屬專任人員具有律師資格並經法
院認為適當者，亦得為第三審訴訟代理人。第1 項但書及第2 項
情形，應於提起上訴或委任時釋明之。
                                              fahkq
